臺灣臺南地方法院刑事判決　　　　　　 96年度簡上字第193號
上　訴　人　乙○○
即　被　告
上列上訴人即被告因詐欺案件，不服本院中華民國96年3月8日96
年度簡字第186 號第一審判決（聲請簡易判決處刑書案號：95年
度偵字第16035 號），提起上訴，本院管轄之第二審合議庭判決
如下：
    主  文
原判決撤銷。
乙○○幫助意圖為自己不法之所有，以詐術使人將本人之物交付
，處有期徒刑參月，如易科罰金，以銀元佰元即新臺幣玖佰元
折算壹日；減為有期徒刑壹月拾伍日，如易科罰金，以銀元佰
元即新臺幣玖佰元折算壹日。
    事  實
一、乙○○明知將金融機構帳戶提供他人使用，將可能遭詐騙集
    團利用作為犯罪工具，猶基於縱有人以其提供之金融帳戶實
    施財產犯罪亦不違背其本意之不確定故意，於民國（下同）
    九十五年六月初，在不詳地點，將其友人丙○○（另案由臺
    灣臺南地方法院檢察署偵查中）於臺南市○○路郵局開立之
    帳戶（局號：0000000號、帳號：0000000號
    ）之存摺、開戶印章及密碼，提供予真實姓名年籍不詳之成
    年人使用。嗣詐欺集團輾轉取得上開帳戶後，即共同基於意
    圖為自己不法所有之犯意聯絡，於九十五年六月六日佯以電
    話費未繳及資料外洩為由致電甲○○，致甲○○陷於錯誤，
    於同日依其指示匯款新臺幣（下同）二十五萬五千元至丙○○上開帳戶，經甲○○事後查證，始知受騙。
二、案經臺南市警察局第五分局報告臺灣臺南地方法院檢察署檢
    察官偵查後聲請簡易判決處刑。
    理    由
一、被告乙○○經合法傳喚，無正當理由而不到庭，依刑事訴訟
    法第四百五十五條之一第三項準用同法第三百七十一條之規
    定，不待被告陳述，由檢察官一造辯論而為判決。
二、訊之被告雖否認提供上開存摺、開戶印章及密碼予詐騙集團
    成員，辯稱：九十五年五月二十五日十六時許，丙○○在台
    南市○○路二十號中油加油站交付給伊該帳戶之存摺與印章
    後，伊即均將之擺在車上，伊當晚至臺南市○○街ＰＵＢ喝
    酒，結果遭竊云云。惟查：
(一)、上揭犯罪事實，業據被害人甲○○於警詢中指述綦詳，（見
    臺南市警察局第五分局警卷第九頁至第十頁），此外復有甲○○提出之存簿交易明細一紙在卷可參，足證甲○○係因詐
    騙集團之人之共同施行詐術而陷於錯誤，進而語音轉帳二十
    五萬五千零一十七元至丙○○所有之上開臺南成功郵局帳戶
    ，其確受有財產上之損害，殆無疑義。
(二)、被告乙○○於警詢中辯稱：「（九十五年五月二十五日下午
    十六時許在台南市○○路二十號前〈中油加油站旁〉是否有
    向一名丙○○男子收取一本郵局存款簿000000000
    00000帳號及印章一枚〈開戶印章〉？）有」云云（見
    臺南市警察局第五分局警卷第二頁），然就丙○○上開帳戶
    設立、交易明細資料以觀，臺南成功郵局00000000
    000000號帳戶於九十五年六月一日始申請開立、並同
    日申請網路帳號，於新開立此一存簿儲金帳戶並填寫一郵政
    存簿儲金立帳申請書，有本院向台灣郵政股份有限公司函查
    ，經該公司於九十六月九月十二日之回函外，另有，有中華
    郵政股份有限公司儲匯處九十五年十二月十四日儲字第○九
    五○○○二一一一號函、函附歷史交易清單一紙附卷可參，
    觀諸該歷史交易清單在九十五年六月一日始開立新帳戶，則
    訴外人丙○○何以可能於九十五年六月一日前之同年五月二
    十五日交付被告乙○○上開帳戶及開戶印章？況且，本案被
    害人係於九十五年六月六日當日辦理轉帳，隨即於當日即遭
    提領，並於同日掛失，有前揭歷史交易清單一紙附卷可佐，
    在時間點上亦過於巧合，亦即，本件自九十五年六月一日開
    戶後，以迄同年月五日間，僅有五日之期間，被告不僅未提
    出其他證據足資證明丙○○於開戶當日即遺失，本件自九十
    五年六月一日至五日間亦無補發存摺或申請使用語音系統之
    紀錄，同有上開回函及函附歷史交易清單在卷可稽，足認被
    告所辯此情，為臨訟編造，不足採信。
(三)、被告另於偵查及本院準備程序偵查中辯稱：因從事消費金融
    一段時間，乃受丙○○委託辦理信用貸款，丙○○除交付上
    開存摺、印章及密碼單外，尚交付交付台企、花旗的信貸申
    請書、雙證件影本云云。衡諸經驗法則一般銀行審核信用貸
    款，需貸款人提供一定財力證明或資金往來作為債權之擔保
    ，縱上述被告辯稱丙○○交付日期屬實，然查丙○○上開臺
    南成功郵局帳戶內既無固定薪資轉帳收入，亦無足夠金錢可
    供提領，甚且要屬一新設帳戶，實不足以作為債權之擔保，
    被告既從事消費金融一段時間，依其經驗，如何能不質疑，
    仍將之收下。再者，銀行審核信用貸款亦無須貸款人提供相
    關帳戶密碼，且一般民眾均知密碼應與其存摺、印章分別保
    存，或者將密碼牢記心中，而不在任何物體上標示或載明密
    碼，以免徒增帳戶款項遭人持存摺、印章併同輕易得知之密
    碼盜領款項，且金融存款帳戶事關存戶個人財產權益之保障
    ，其專有性自屬甚高，若落入不明人士手中，極易被利用為
    取贓之犯罪工具，是一般人均有妥為保管以防止他人任意使
    用之認識，依被告之智識、年齡及社會經驗觀之，應有能力
    將提款卡密碼熟記，無庸將存摺、印章及密碼同時存放，茍
    被告係為他人代辦貸款而持有他人存摺、印章及密碼，因而
    無法牢記他人帳戶密碼之虞，亦應將存摺、印章與密碼分別
    存放，否則密碼之設定即失其意義，凡此諸節，均與常理不
    符，難資憑信。
(四)、被告另辯稱當日同時遺失者，尚有其胞妹之存摺，而該存摺
    伊事後隨即有向銀行掛失云云。然自被告於九十五年九月二
    十二日起於警詢中為上開辯解，至本院九十六年十一月二十
    六日寄發開庭通知，被告於九十六年九月五日收受傳票，至
    本院同年十一月二十六日審理，凡此有警詢筆錄、本院審理
    單、被告送達證書及審理筆錄在卷可參，惟均未見被告提出
    任何資料供本院查證，足見係一拖延訴訟卸責之詞。從而，
    被告確有將上開帳戶之存摺、密碼及印章一併交予犯罪集團
    使用，應堪認定，故被告既有交付臺南成功郵局帳戶開立之
    00000000000000號帳戶摺、印章予他人，幫
    助他人作為詐欺取財之匯款使用，使其更易於遂行詐欺取財
    之犯行，因而使被害人甲○○為前揭財產上之給付，其確有
    幫助之行為，殆無疑義。
(五)、按各類形式之詐欺（舉凡誑稱中獎繳交保證金、退稅、核對
    信用卡刷卡記錄、媒介賣淫、親人被綁架、虛設網路拍賣網
    站等等不一而足）利用行動電話、市內電話或電腦網路，且
    收購人頭帳戶作為詐欺工具以利行騙之事例，無日無時在平
    面、電子媒體經常報導，且警察、金融、稅務單位亦在各公
    共場所張貼防騙文宣，已為社會大眾所共知，另參以一般人
    皆可以自己名義在任何銀行設立帳戶，作為提、存款之用，
    實無需向不特定人購買帳戶，被告率予出售其帳戶，故其對
    於購得其帳戶者利用其帳戶供犯罪所用，應有認識。況且，
    金融存款帳戶，攸關存戶個人財產權益之保障，專屬性甚高
    ，衡諸常理，若非與本人有密切關係，不可能提供個人帳戶
    供他人使用，又坊間報章雜誌及其他新聞媒體，對於犯罪集
    團為掩飾詐欺取財犯行，經常利用他人存款帳戶作為匯款帳
    戶，以規避執法人員之查緝，並掩飾、確保因自己犯罪所得
    之財物，已多所報導及再三披露，則依一般人之社會生活經
    驗，苟見他人不自己申請開立帳戶而蒐集不特定人之帳戶使
    用，衡情應可預見收集之帳戶乃係被利用為與財產有關之犯
    罪工具，是被告對此當無不知之理，竟仍提供上開金融帳戶
    之存摺、印章及密碼供該不詳人士使用，縱無具體事證顯示
    被告確有參與向被害人詐欺取財、或不法取得被害人匯款等
    犯行，然就該不詳人士嗣後將其提供之帳戶供作詐欺取財之
    用，顯不違反其本意，則被告有幫助他人詐欺取財之不確定
    故意，甚為顯明。
(六)、綜上各情相互勾稽，被告提供帳戶予他人使用，既可預見該
    正犯係為掩飾或隱匿因詐欺行為所得財物之用，且被害人甲○○確因受詐欺而陷於錯誤始匯款至丙○○上開帳戶，已如
    前述，是被告顯有幫助姓名、年籍不詳之人詐欺取財之行為
    及故意存在，至為灼然。被告所辯，既與事實不符，難資採
    信，本案事證明確，其幫助詐欺之犯行，應洵堪認定。
三、核被告所為係以一個幫助詐欺集團成員犯詐欺罪之意思，而
    參與詐欺犯罪構成要件以外之行為，係犯刑法第三十條第一
    項前段、第三百三十九條第一項詐欺罪之幫助犯，依刑法第
    三十條第二項，得按正犯之刑減輕之。
四、末按刑法第二條第一項明定「行為後法律有變更者，適用行
    為時之法律。但行為後之法律有利於行為人者，適用最有利
    於行為人之法律。」，關於易科罰金之折算標準，刑法第四
    十一條於民國九十四年二月二日修正，並自九十五年七月一
    日施行，依修正前刑法第四十一條第一項前段規定「犯最重
    本刑為五年以下有期徒刑以下之刑之罪，而受六個月以下有
    期徒刑或拘役之宣告，因身體、教育、職業、家庭之關係或
    其他正當事由，執行顯有困難者，得以一元以上三元以下折
    算一日，易科罰金。」，另依廢止前罰金罰鍰提高標準條例
    第二條前段規定，就其原定數額提高為一百倍折算一日。本
    件被告行為在九十四年九月一日，在刑法四十一條第一項修
    正前，依當時之易科罰金折算標準，應以銀元三百元折算一
    日，經折算為新臺幣後，以新臺幣九百元折算為一日。而依
    九十五年七月一日修正施行之刑法第四十一條第一項前段則
    規定：「犯最重本刑為五年以下有期徒刑以下之刑之罪，而
    受六個月以下有期徒刑或拘役之宣告者，得以新臺幣一千元
    、二千元或三千元折算一日，易科罰金。」。茲比較修正前
    後之易科罰金折算標準，以修正施行前之規定，較有利於被
    告，則依前揭刑法第二條第一項前段，應適用修正前刑法第
    四十一條第一項前段之規定，定其折算標準，並依廢止前罰
    金罰鍰提高標準條例第二條規定，就其原定數額提高為一百
    倍折算壹日。
五、原審以被告犯行明確，依刑事訴訟法第四百四十九條第一項
    前段、第四百五十四條，刑法第二條第一項前段、第三十條
    第一項前段、第二項、第二十八條、第三百三十九條第一項
    、修正前刑法第四十一條第一項前段，刑法施行法第一條之
    一，廢止前罰金罰鍰提高標準條例第二條，逕以簡易判決判
    處有期徒刑四月，並諭知易科罰金之折算標準，固非無見。
    惟原審判決後，中華民國九十六年罪犯減刑條例於九十六年
    七月十六日生效施行，原審未及審酌被告有無減刑要件之適
    用，而有未洽之處。上訴人即被告否認犯罪，其上訴雖無理
    由，惟原審判決既未及審酌減刑要件，仍應由本院予以撤銷
    改判。爰審酌被告並無任何前科紀錄，有台灣高等法院被告
    前案紀錄表在卷可稽，素行良好，並考量被告否認犯罪及其
    智識程度、所生危害、犯罪後之態度等一切情狀，量處如主
    文所示之刑，並諭知易科罰金之折算標準，以資懲儆。又本
    件被告犯罪行為在九十六年四月二十四日前，符合中華民國
    九十六年罪犯減刑條例第二條第一項之規定，所宣告之刑亦
    非同條例第三條所列不得減刑之範圍，依同條例第二條第一
    項第三款、第九條之規定，應減其宣告刑二分之一，並諭知
    易科罰金之折算標準。
六、據上論結，依刑事訴訟法第四百五十五條之一第一項、第三
    項、第三百七十一條、第三百六十九條第一項前段、第三百
    六十四條、第二百九十九條第一項前段，刑法第二條第一項
    前段、第三百三十九條第一項、第三十條第一項前段、第二
    項、修正前刑法第四十一條第一項前段、廢止前罰金罰鍰提
    高標準條例第二條、刑法施行法第一條之一，中華民國九十
    六年罪犯減刑條例第二條第一項第三款、第七條、第九條，
    判決如主文。
本案經檢察官丁○○到庭執行職務。
中　　華　　民　　國　　96　　年　　11　　月　　30　　日
               刑事庭第三庭    審判長法   官  鄧希賢
                                     法   官  包梅真
                                     法   官  張銘晃
以上正本證明與原本無異。
本件不得上訴。
  　     　　　　　　　　　　　　　　書記官　張宜柔
中　　華　　民　　國　　96　　年　　11　　月　　30　　日
中華民國刑法第339條第1項
（普通詐欺罪）
意圖為自己或第三人不法之所有，以詐術使人將本人或第三人之
物交付者，處5年以下有期徒刑、拘役或科或併科1千元以下罰金
。
